---
title: "Zanedbání povinné výživy"
author: "Václav Haisman"
date: "květen 2017"
output:
  html_document: default
  html_notebook:
    toc: yes
  md_document:
    variant: markdown_phpextra
  pdf_document:
    fig_caption: yes
    includes:
      in_header: header.tex
    keep_tex: yes
    latex_engine: lualatex
    toc: yes
  word_document: default
geometry: a4paper
lang: cs-CZ
mainfont: Charis SIL
csl: iso690-author-date-cs.csl
bibliography: citace.yaml
---

```{r, echo=FALSE, message=FALSE}
library(knitr)
#library(sqldf)
library(tcltk)
library(gsubfn)
library(proto)
#library(RSQLite)
#library(DBI)
library(tidyverse)
#library(ggplot2)
#library(ppls)
#library(TTR)
#library(forecast)
library(clusterSim)
#library(reshape2)
#library(Jmisc)
library(pander)
#library(xtable)
#options(xtable.floating=FALSE)
options("scipen"=100, "digits"=10)
```

# Zanedbání povinné výživy v České Republice

Zanedbání povinné výživy je téma několika stran v České Republice. TOP 09
dává ústy Markéty Pekarové Adamové najevo, že chce přitáhnout šrouby
zkrácením doby neplacení výživného, po které se stane neplacení trestným
činem [@Kopecky2016]. ČSSD to bere z jiné strany a skrze ministryni práce a
sociálních věci Michaelu Marksovou prosazuje vyplácení výživného zálohově a
chce případně nezaplacené výživné na povinných vymáhat zpětně
[@Kopecky2016b].

Z dílny ministra spravedlnosti za ANO 2011 Roberta Pelikána vzešla *Analýza
aktuálních otázek výživného* [-@msp2017]. Tato zpráva jistě stojí za
přečtení, neboť osvětluje problematiku a praxi okolo výživného nejen v Česku,
ale dává k porovnání i příklady z praxe v okolních Evropských zemích. Jedno z
doporučení této zprávy je, že soudy by měly přistupovat k trestu odnětí
svobody kvůli neplacení výživného jen po vyčerpání ostatních postihů
povinného.

Jako rozvedeného a povinného mě to toto téma také zajímá, i když doufám, že
se do situace, kdy se mě tyto věci budou přímo dotýkat, nikdy nedostanu.

Ihned, kdy se o tomto tématu začalo v roce 2016 diskutovat, mě napadlo,
obzvláště v souvislosti se zkracováním lhůty, po které se z neplacení stane
trestný čin, jaký vliv má na počty neplatičů výživného
nezaměstnanost. Nezdálo se mi, že by zkrácení této lhůty významně přispělo ke
snížení výskytu neplacení výživného.

Rozhodl jsem se porovnat údaje ze statistik Policie ČR o trestných činech a
údaje týkající se hospodářského výkonu a nezaměstnanosti Česka. Zkoušel jsem
porovnat zjištěné trestné činy zanedbání povinné výživy s HDP podle Českého
Statistického Úřadu (ČSÚ), nezaměstnaností podle ČSÚ, nezaměstnaností podle
Ministerstva práce a sociálních věcí (MPSV), průměrem počtu evidovaných
uchazečů o práci (MPSV) a součtu nové hlášených uchazečů o práci (MPSV). Jako
nejlépe korelujíc se ukázala být hodnota ročního průměru počtu evidovaných
uchazečů o práci (MPSV).

Dne 1. ledna 2010 nabyl účinnosti nový trestní zákoník a byl vyhlášen ve
Sbírce zákonů pod číslem 40/2009 Sb. S ním přišla i změna paragrafu zločinu
zanedbání povinné výživy z § 213 na § 196. Do § 196, oproti znění § 213,
přibyl konkrétní časový limit čtyř měsíců, po kterých se neplacení výživného
stává trestným činem. Přibyl také § 196a, který umožňuje zakázat povinnému
řízení motorového vozidla.

## Zdroje dat

- statistiky trestných činů zanedbání povinné výživy:
    - do roku 1999: @Maresova2000 [tabulka 2, *Vývoj počtu osob odsouzených podle § 213 tr.zák. v letech 1989 – 1999*]
    - do roku 2007: <http://www.policie.cz/clanek/archiv-statistiky-statisticke-prehledy-kriminality.aspx>
    - rok 2008: <http://www.policie.cz/clanek/statisticke-prehledy-kriminality-za-rok-2008.aspx>
    - rok 2009: <http://www.policie.cz/clanek/statisticke-prehledy-kriminality-za-rok-2009.aspx>
    - rok 2010: <http://www.policie.cz/clanek/statisticke-prehledy-kriminality-za-rok-2010.aspx>
    - rok 2011: <http://www.policie.cz/clanek/statisticke-prehledy-kriminality-za-rok-2011.aspx>
    - rok 2012: <http://www.policie.cz/clanek/statisticke-prehledy-kriminality-za-rok-2012.aspx>
    - rok 2013: <http://www.policie.cz/clanek/statisticke-prehledy-kriminality-za-rok-2013.aspx>
    - rok 2014: <http://www.policie.cz/clanek/statisticke-prehledy-kriminality-za-rok-2014.aspx>
    - rok 2015: <http://www.policie.cz/clanek/statisticke-prehledy-kriminality-za-rok-2015.aspx>
    - rok 2016: <http://www.mapakriminality.cz/#tabulky>

- statistiky nezaměstnanosti podle MPSV: <https://portal.mpsv.cz/sz/stat/stro>


## Data

```{r, echo=FALSE, message=FALSE}
readCsv <- function(fileName) {
  DF <- read.csv2(fileName, fileEncoding = "UTF-8",
                  sep = ",", quote = "\"", header = TRUE, dec = ",", na.strings = c("", "neznámo"))
  return(DF)
}

printTable <- function(dataFrame) {
  kable(dataFrame, digits = 2,
        format.args = list(big.mark = ' ', decimal.mark = ","),
        row.names = FALSE)
}

printTable2 <- function(dataFrame) {
    pander(dataFrame, digits = 2, decimal.mark = ",", big.mark = ' ',
           keep.trailing.zeroes = TRUE,
           keep.line.breaks = TRUE,
           table.split.cells = 15)
}

printTableSmall <- function(dataFrame) {
    pander(dataFrame, digits = 2, decimal.mark = ",", big.mark = ' ',
           keep.trailing.zeroes = TRUE,
           graph.fontsize=10)
}

fmtNum <- function(x) {
    format(x, digits=2, decimal.mark = ",")
}

fmtNumM <- function(x) {
    format(x, digits=2, decimal.mark = "{,}")
}

fmtNum2 <- function(x, digits) {
    format(x, digits=digits, decimal.mark = ",")
}

```

```{r, echo=FALSE}
tblColNames <- c("rok", "zjištěno", "stíháno\nosob", "z toho\nženy", "paragraf", "nezaměstnanost\nv % (MPSV)", "počet evidovaných\nuchazečů\n(průměr, MPSV)", "nově hlášených\n1.-12.\n(MPSV)")

DF <- readCsv("zanedbání-povinné-výživy-statistika.csv")

printTable2(setNames(DF, tblColNames))
```

## Normalizovaná data

```{r, echo=FALSE, fig.cap="Normalizovaná data"}
pdf.options(encoding = 'CP1250')

nDF <- data.frame(
    rok=DF$rok,
    zjistenych=data.Normalization(DF$zjistenych, type="n4"),
    pocEvid=data.Normalization(DF$pocEvid, type="n4"))

printTable2(nDF)
```

```{r, echo=FALSE, fig.keep="high", fig.cap="Graf normalizovaných hodnot zjištěných trestných činů zanedbání povinné výživy a počtu evidovaných nezaměstnaných (MPSV ČR)."}
pdf.options(encoding = 'CP1250')

a <- data.frame(rok = nDF$rok, id = factor(rep("průměrný počet evidovaných\nnezaměstnaných za rok", each = length(nDF$rok))), value = nDF$pocEvid)
b <- data.frame(rok = nDF$rok, id = factor(rep("zjištěných trestných činů\nzanedbání povinné výživy", each = length(nDF$rok))), value = nDF$zjistenych)
nDF2 <- do.call(rbind, list(a,b))

ggplot(nDF2, aes(x=factor(rok), y = value, group=id, color=id)) +
    geom_point() +
    geom_line() +
    labs(color = "řady", x = "rok", y = "[-]") +
    theme(legend.position="top", axis.text.x = element_text(angle = 45, hjust = 1))

```

```{r, echo=FALSE, fig.keep="high", fig.cap="Korelace zjištěných trestných činů zanedbání povinné výživy a počtu evidovaných nezaměstnaných (MPSV ČR)"}
pdf.options(encoding = 'CP1250')

ggplot(DF,aes(pocEvid, zjistenych)) +
    stat_smooth(formula = y ~ x, method="glm", level=0.99) +
    geom_point() +
    geom_text(aes(label=rok), hjust=0.5, vjust=-0.35, angle=0, check_overlap = TRUE) +
    scale_x_continuous(breaks = seq(round(min(DF$pocEvid), -5), round(max(DF$pocEvid), -5), by = 50000)) +
    labs(x = "průměrný počet evidovaných nezaměstnaných za rok",
         y = "zjištěných trestných činů zanedbání povinné výživy") +
    theme(legend.position="top")
```

```{r, echo=FALSE}
CorrTest <- cor.test(DF$zjistenych, DF$pocEvid, conf.level = 0.99, method = "pearson")
Corr <- CorrTest$estimate

CorrTestS <- cor.test(DF$zjistenych, DF$pocEvid, conf.level = 0.99, method = "spearman")
CorrS <- CorrTestS$estimate
```
Pearsonův korelační koeficient mezi zjištěnými trestnými činy zanedbání povinné výživy a počty registrovaných nezaměstnaných v letech `r min(DF$rok)` až `r max(DF$rok)` je \(r(`r fmtNumM(CorrTest$parameter)`)=`r fmtNumM(Corr)`\), \({CI}_{`r attr(CorrTest$conf.int, "conf.level")`}=(`r fmtNumM(CorrTest$conf.int[1])`; `r fmtNumM(CorrTest$conf.int[2])`)\), \(p=`r fmtNumM(CorrTest$p.value)`\), \(r^2=`r fmtNumM(Corr*Corr)`\).

## Závěr

Korelace nutně neznamená příčinu-důsledek, ale korelační koeficient \(`r fmtNumM(Corr)`\) mezi zjištěnými trestnými činy zanedbání povinné výživy a počty registrovaných nezaměstnaných je poměrně vysoký. Tento vztah jistě stojí za hlubší zkoumání. Pravděpodobnost, že nezaměstnanost způsobuje alespoň část výskytů neplacení výživného, se mi zdá velmi vysoká. Vzhledem k tomu se domnívám, že utažením šroubů à la TOP 09 nemůže dojít k významnému zlepšení placení výživného.


# Reference
